臺灣新竹地方法院民事判決　　　　　　　 100年度訴字第58號
原　　　告　朱惠瑩
原　　　告　錢彥均
法定代理人　朱惠瑩
原　　　告　錢鍾金蓮
前列三人共同
訴訟代理人　林宗竭律師
前列三人共同
複代理人　　廖國柱
被　　　告　羅金春
訴訟代理人　許美麗律師
複代理人　　張淑美律師
訴訟代理人　王彩又律師
訴訟代理人　李明仙律師
上列當事人間損害賠償事件，本院於民國100年9月7日辯論終結
，判決如下：
    主  文
原告之訴及假執行之聲請均駁回。
訴訟費用由原告負擔。
    事實及理由
一、原告主張：
(一)、緣死者錢思傑於99年5 月22日下午5 點左右，騎乘重型機車
    在竹東沿南清公路由西往東方向行駛，約在南清公路27.48
    公里處與被告羅金春駕駛之未領用牌照拼裝車，迎面發生撞
    擊，致死者錢思傑於同日下午7 點50分左右，因頭部受鈍力
    損傷過重死亡，享年僅24歲。死者錢思傑於事故發生時係違
    規酒駕，且未佩戴安全帽，實有過失。惟被告羅金春明知駕
    駛之無牌照拼裝車，不得行駛於交通道路，卻仍以一般交通
    工具駕駛使用，且未充分注意車前狀況，被告與有過失實為
    灼然，因此造成本次交通事故之發生及死者死亡，為此原告
    等自得依民法第184 條第1 項、第192 條、第194 條規定請
    求侵權行為損害賠償。
(二)、依據民法第192 條第1 項規定：「不法侵害他人致死者，對
    於支出醫療及增加生活上需要之費用或殯葬費之人，亦應負
    損害賠償責任」，該條第2 項亦規定：「被害人對於第三人
    負有法定扶養義務者，加害人對於該第三人亦應負損害賠償
    責任」，故主張被告應負擔之損害賠償費用如下：
  1.喪葬費用：原告朱惠瑩為錢思傑料理喪事，共支出殯葬費新
    台幣（以下同）135,700元。
  2.扶養費部分：
  (1)原告朱惠瑩部分：原告朱惠瑩係死者錢思傑之配偶，76年3
    月3 日出生，由原告主張之扶養費起算日（即99年8 月23日
    ），為23歲，依90年臺閩地區原住民簡易生命表（女性），
    平均餘命尚有54年，依98年度綜合所得稅親屬扶養寬減額8
    萬2 千元計算，按年別百分之5 複式霍夫曼計算法扣除期前
    利息，原告得請求之扶養費為2,115,600 元（82000*25.80
    ）。
  (2)原告錢彥鈞部分：原告錢彥鈞係死者錢思傑之子，97年6 月
    16日出生，由原告主張之扶養費起算日（即99年8 月23日）
    算至成年為止，尚有18年，依98年度綜合所得稅親屬扶養寬
    減額8 萬2 千元計算，按年別百分之五複式霍夫曼計算法扣
    除期前利息，原告得請求之成年扶養費為1,071,740 元（82
    000*13.07 ），錢思傑係錢彥鈞之父，故應負擔1/2 之扶養
    責任，故得請求535,870 元。
  (3)原告錢鍾金蓮部分：原告錢鍾金蓮係死者錢思傑之母親，54
    年3 月1 日出生，其夫婿已歿，生有4 名子女，有一女兒僅
    9 歲尚無法負擔扶養責任，故錢思傑原應負擔1/3 之扶養責
    任，以99年8 月23日起算，依90年臺閩地區原住民簡易生命
    表（女性），平均餘命尚有35年，依98年度綜合所得稅親屬
    扶養寬減額8 萬2 千元計算，按年別百分之5 複式霍夫曼計
    算法扣除期前利息，原告得請求之扶養費為1,685,100 元（
    82000*20.55 ），依扶養責任比例1/3 ，則得請求561,700
    元。
  3.按民法第194 條規定：「不法侵害他人致死者，被害人之父
    、母、子、女及配偶，雖非財產上之損害，亦得請求賠償相
    當之金額。」原告朱惠瑩甫於97年5 月14日與死者結婚，並
    於同年產下一子錢彥鈞，結婚至今僅兩年餘，夫妻兩人感情
    融洽，年紀輕輕即喪夫，美麗光明彩色人生瞬間化為烏有，
    且尚須獨力扶養其子長大成人；而死者之子錢彥鈞於交通事
    故事發之時，尚未滿2 歲，正殷切需要父母在旁陪伴照料之
    際，亦被迫失去父親之陪伴與教養；原告錢鍾金蓮係死者之
    母，發生事故之地點即係在探望其母之半途，亦可見其母子
    關係之融洽，驟失愛子，白髮人送黑髮人之痛苦不言可喻，
    三人分別有喪夫、喪父、喪子之痛，故被告應賠償三人各
    100 萬之精神慰撫金。
  4.依車輛行車事故鑑定委員會鑑定意見書，本案交通事故死者
    錢思傑係肇事主因，被告羅金春是肇事次因，依過失相抵之
    法理，被告非法駕駛農用拼裝車上路，遇到事故反應能力當
    然不若一般交通工具，故原告主張被告應負擔10分之4 之責
    任應屬合理，總計原告朱惠瑩得請求1,300,520 元。【計算
    式：135,700+2,115,600+1,000,000=3,251,300 元，3,251,
    300*4/10=1,300,520元】，原告錢彥鈞得請求614,348 元【
    計算式：535,870+1,000,000=1,535,870 元，1,535,870*4/
    10=614,348】，原告錢鍾金蓮得請求624,680 元【計算式：
    561,700+1,000,000=1,561,700 元，1,561,700*4/10=624,6
    80】。
(三)、對被告抗辯所為之陳述：
  1.被告羅金春違法駕駛拼裝車上路，且造成車禍事故亦與有過
    失。被告主張本件車禍事件係由死者錢思傑酒駕失控所致，
    非為實情。被告一再主張其行駛事發現場時，係因死者快速
    轉彎而未靠右行駛造成，甚至主張事故發生前「煞車減速」
    「鳴喇叭警示」，惟此等說詞皆由被告自行主張，因死者錢
    思傑已死亡根本無法驗證，被告基於人性，自當竭盡心為己
    辯駁，至於事實是否如此，根本無從得知，核先敘明。被告
    一再主張本次事故為死者錢思傑酒駕失控所致，惟死者為泰
    雅族原住民，原住民之好酒量眾所皆知，雖死者於事故時酒
    測值確實超過標準，但依死者平日之飲食習慣，該等酒測值
    並不影響錢思傑至被告所稱「步態不穩、噁心嘔吐、精神混
    惑不清晰之程度」，蓋酒測標準值，係以一般人之標準所定
    ，但依各人不同之體質及生活經驗等因素，並不完全適用於
    每個不同之個體。死者事發前係參與朋友之喜宴，離開時精
    神狀況皆為良好，且毫無酒醉之狀態出現，並有親友可資證
    明，況且聚餐當地離車禍事發地點，車程已有15分鐘之久，
    更可證明死者錢思傑已正常駕駛交通工具長達15分鐘，顯見
    飲酒之行為並非此次交通事故之完全原因。被告違規駕駛拼
    裝車上路在先，拼裝車之駕駛功能是否足以如同一般小客車
    能夠應付突發情形，被告卻隻字未提，故原告亦主張，被告
    違規駕駛拼裝車上路，又因拼裝車功能未若一般車輛之應變
    能力，剎車不及而造成車禍事故。依一般道路駕駛習慣，直
    行時，雙方車道之車輛理應靠右行駛無疑。惟事發地點對死
    者而言，係左轉彎道，一般車輛之駕駛，不會在左轉的時候
    反而靠右行駛再急拉往左，而應會稍有偏向左邊之動作以減
    少離心力，對於被告之駕駛而言，亦為如此，對被告而言事
    發地點係右轉之彎道，故被告亦可能偏向中間駕駛，且依事
    發時之照片可證，被告車輛係停在道路之中間，亦非如被告
    所主張應靠右駕駛。另因死者錢思傑係駕駛機車，在左轉彎
    道遇到緊急情形時，當然是順著左轉之方向向左急拉加上機
    車比汽車為輕，轉彎角度會更明顯，此係緊急情形之自保行
    為，卻反而被被告用來指稱其未靠右行駛為肇事主因，似有
    倒果為因之情形。應係被告亦無靠右行駛而與有過失。因此
    ，被告駕駛反應不及之拼裝車上路及亦未靠右行駛以至於造
    成此車禍事，與有過失。
  2.本件臺灣省車輛行車事故覆議鑑定，認被告羅金春無肇事因
    素，實有可議之處。依道路交通安全規則第93條規定：「行
    車速度，依速限標誌或標線之規定，無速限標誌或標線者，
    應依下列規定：一、行車時速不得超過50公里。但在未劃設
    車道線、行車分向線或分向限制線之道路，或設有快慢車道
    分隔線之慢車道，時速不得超過40公里。二、行經設有彎道
    、坡路、狹路、狹橋、隧道、學校、醫院標誌之路段、道路
    施工路段、泥濘或積水道路、無號誌之交岔路口及其他人車
    擁擠處所，或因雨霧致視線不清或道路發生臨時障礙，均應
    減速慢行，作隨時停車之準備。…」。經查，本件發生車禍
    撞擊之地點，屬未劃設行車分向線之道路，時速不得超過40
    公里，但因該地點屬彎道、坡路，依上開規定，被告應減速
    行，作隨時停車之準備。然被告羅金春當時竟以30-40 公里
    左右時速駕駛該拼裝車，顯然違反上開道路交通安全規定第
    93條第1 項第2 款規定；且依被證一之現場照片可知，該轉
    彎處有設立凸面鏡，被告於發生撞擊之前，應可由該凸面鏡
    看到死者由對向駛來，竟仍以30-40 公里左右時速行駛而未
    減速入彎，顯與道路交通安全規則第94條第3 項規定：「汽
    車行駛時，駕駛人應注意車前狀況及兩車併行之間隔，並隨
    時採取必要之安全措施。」相違。臺灣省竹苗區車輛行車事
    故鑑定委員會之鑑定意見：「羅金春駕駛無牌照之拼裝車違
    規在車道上行駛，未充分注意車前狀況，為肇事次因」，應
    較可採。何況，依本件道路交通事故現場圖所示，被告拼裝
    車之左側煞車痕長度達6.1 公尺、右側煞車痕長度達7.1 公
    司尺（上開煞車痕中有2.1 公尺無煞車痕），若以左側煞車
    痕車度換算被告當時車速至少為34公里/ 時（254x6.1x0.75
    （柏油路面摩擦係數）開根號=34 公里/ 時，計算公式見附
    件一）；若以右側煞車痕車換算被告當時車速則至少為37.7
    公里/ 時（254x6.1x0.75（柏油路面摩擦係數）開根號=37.
    7 公里/ 時）。不過，被告車輛係撞擊錢思傑之機車才停止
    ，因此被告當時之車速應有超過40公里之可能。然依上開法
    規規定可知，未劃設分向線之路段最高速限為40公里/ 時，
    事故發生地點屬彎道、斜坡，被告依法應減速慢行，則被告
    應有超速行駛之情形。尤其，上開現場圖中，顯示被告駕駛
    車輛之煞車痕分為二段，其間相差2.1 公尺未見煞車痕，究
    係被告疏未用力踩緊煞車所致？抑是被告之車輛機件疏未保
    修所致？上開臺灣省車輛行車事故覆議鑑定結果，認定被告
    無肇事因素，顯與事實不符。
  3.原告錢鍾金蓮確有不能維持生活之情形，得請求被告賠償撫
    養費用。原告錢鍾金蓮雖現年45歲，惟居住於新竹縣五峰鄉
    山區，難以覓得工作機會，是並無工作收入或可得支配之財
    產，本件事故發生前，平日生活費用多仰賴死者夫婦支付，
    故自得請求撫養費用。
  4.綜上，原告主張被告於本次車禍事故與有過失，且在調解程
    序時，被告表明僅願意賠償10萬元，完全漠視生命的價值，
    毫無和解誠意，實在令原告無法接受，故主張有侵權行為，
    應負擔損害賠償之責，其抗辯顯無理由。為此請求判決如訴
    之聲明。
(四)、訴之聲明：
  1.被告應給付原告朱惠瑩1,300,520 元、原告錢彥鈞614,348
    元、原告錢鍾金蓮624,680 元及均自本狀繕本寄送對造次日
    起至清償日止，按週年利率百分之5 計算之利息。
  2.訴訟費用由被告負擔。
  3.請准供擔保宣告假執行。
二、被告抗辯：
(一)、本件車禍事故之發生在於死者錢思傑酒醉駕車失控所致，被
    告對本件車禍之發生應無任何過失。
  1.查被告羅金春所駕之拼裝車與死者錢思傑所駕之機車撞擊地
    點之前方即為大轉彎道，並非直行道路，此有現場照片足證
    ，按死者快速左彎行經大彎道後並未靠右行駛，即直接衝撞
    被告所駕之拼裝車右側，在死者左彎之前，被告根本無法看
    到死者駕車左彎而來，而在死者左彎後即失速衝撞過來，被
    告原即靠道路右側行駛，見狀隨即煞車減速，並鳴喇叭警示
    ，但死者車速過快失速、且未配載安全帽，直衝被告之右側
    而來，被告根本毫無反應時間，且躲無可躲，閃無可閃（被
    告之右側係民宅），此由死者之機車係撞擊被告拼裝車之車
    頭右側且散落之碎片及血跡均在被告所駕拼裝車之前方右側
    （即死者行進方向之左側）足證，故被告並無任何肇事因素
    而有過失，此之所以新竹縣政府警察局道路交通事故初步分
    析研判被告僅係「拼裝車行駛公路」之交通違規而已，而死
    者係「酒醉（後）駕駛失控（酒精測定值1.023 MG/L）」應
    為肇事原因（請見被證二新竹縣政府警察局道路交通事故初
    步分析研判表影本乙份）。
  2.又撞擊地點之路段為未劃分向標線之道路，路寬5.4 公尺（
    撞擊地點尚有路旁之水泥路面，詳被證一照片(1)(2)），而被
    告遵守道路交通安全規則靠右行駛，若死者亦遵守道路交通
    安全規則靠右行駛，則不致於左彎後與被告發生迎面撞擊，
    此由事故現場圖被告煞車前之位置係靠道路右側，道路左側
    尚有充分空間可供通行可證，但因死者酒醉（後）駕車，且
    酒測值高達204.6MG/L ，換算呼氣值為1.023MG/L ，已遠超
    過公共危險罪所設定之0.55 MG/L 甚多，已達步態不穩、噁
    心嘔吐、精神混惑不清晰之程度，且於大彎道左彎時未減速
    慢行，致左彎時失控直接衝撞至被告車行方向而與被告對撞
    ，此乃死者酒醉駕車失控所致，被告顯無任何過失責任之可
    言。
  3.有關被告違反道路交通安全規則駕駛未領用牌證之拼裝車應
    僅屬行政違規處罰之問題，應不涉是否有過失責任之肇事判
    定，亦與車禍之發生無相當因果關係，此與無照駕駛同屬行
    政違規處罰之問題，不應列入判定肇事過失之因素中。
  4.查本件車禍事故經台灣新竹地方法院檢察署送請台灣省車輛
    行車事故覆議鑑定委員會覆鑑，覆議意見已出爐：「一、本
    件車禍事故之發生係因死者錢思傑嚴重酒精濃度過量駕駛重
    機車，行經未劃分向標線狹路路段，未靠右（偏左）行駛，
    為肇事因素。其無照及未戴安全帽駕車，有違規定。二、羅
    金春無肇事因素。其駕駛無牌照之拼裝車，有違規定。」（
    請見被證三台灣省車輛行車事故覆議鑑定委員會覆議字第99
    1460號覆議意見書影本乙件），故被告對本件車禍之發生，
    顯無任何過失。
  5.退萬步言，縱使本件車禍事故被告有過失責任，以死者錢思
    傑酒駕，酒測值高達1.023MG/L ，遠超過公共危險罪所設定
    之0.55 MG/L甚多；且係死者行經大彎道快速左彎後並未靠
    右行駛，衝入被告行駛之車道，直接衝撞被告所駕之拼裝車
    右側，被告行駛之車道上之行車任如何之注意車前狀況，都
    很難預測而即時反應，避免車禍之發生；再參死者錢思傑未
    戴安全帽、無照駕駛重機車等情節，死者錢思傑至少應負擔
    過失責任比例百分之80。
(二)、原告錢鍾金蓮得否請求被告賠償扶養費用？若得請求，原告
    錢鍾金蓮主張死者錢思傑應負擔之扶養責任比例為1/3 ，有
    無理由？
  1.按直系血親尊親屬受扶養權利之要件，雖不受『無謀生能力
    』要件之限制，但仍須符合『不能維持生活』之情狀要件，
    有民法第1117條規定可按。查原告錢鍾金蓮年僅45歲（54年
    3 月1 日生），屬中壯年事業有成之年齡，原告錢鍾金蓮未
    舉證證明伊有若未受子女扶養，即『不能維持生活』之情狀
    ，所為請求，應無理由。
  2.又原告錢鍾金蓮育有4 名子女，為其所自承，雖其一女兒錢
    真現僅9 歲（90年5 月14日生）現階段尚無法負擔扶養責任
    ，但原告錢鍾金蓮主張其尚有餘命為35年，而11年後（110
    年5 月14日）訴外人錢真已成年，依法訴外人錢真即應負擔
    扶養責任，故退萬步言，縱使原告錢鍾金蓮得請求被告賠償
    死者錢思傑應負擔之扶養費用，伊主張死者錢思傑應負擔之
    扶養責任比例為1/3 ，亦不可採。
  3.原告朱惠瑩得否請求被告賠償扶養費用？
    按「夫妻互負扶養之義務，其負扶養義務之順序與直系血親
    卑親屬同，其受扶養權利之順序與直系血親尊親屬同。」、
    「受扶養權利者，以不能維持生活而無謀生能力者為限。前
    項無謀生能力之限制，於直系血親尊親屬，不適用之。」民
    法第1116條之1 、第1117條定有明文。查原告朱惠瑩年僅23
    歲，年輕力壯，顯無非仰賴死者錢思傑扶養不可而不能維持
    生活之情狀，原告朱惠瑩既不符得請求死者錢思傑扶養之要
    件，伊請求被告賠償死者錢思傑應負擔之扶養費用，顯無理
    由。
  4.原告三人請求賠償精神慰藉金各100 萬元，是否合理？
    查本件車禍之發生係肇因於死者錢思傑酒駕，酒測值高達1.
    023MG/L ，遠超過公共危險罪所設定之0.55 MG/L 甚多，且
    係死者行經大彎道快速左彎後並未靠右行駛，直接衝入被告
    行駛之車道直接衝撞被告所駕之拼裝車右側，被告行駛之車
    道上之行車任如何之注意車前狀況，都很難預測而即時反應
    ，避免車禍之發生，況死者未依規定戴安全帽，始造成嚴重
    之傷亡結果，故本件車禍之發生絕大部分之責任要歸咎於死
    者錢思傑本身。再斟酌原告三人及被告之身分、資力，原告
    三人分別請求100 萬元之精神賠償，顯屬過高。
三、兩造不爭執事項：
(一)、99年5 月22日下午5 點左右，死者錢思傑騎乘車號6FE-381
    號重型機車在竹東沿南清公路由西往東方向行駛，約在南清
    公路27.48 公里處，與被告羅金春駕駛之無牌照拼裝車發生
    撞擊，死者錢思傑於同日下午7 點50分左右，因頭部受鈍力
    損傷過重死亡。
(二)、死者錢思傑於系爭車禍發生時未戴安全帽、無照駕駛重機車
    ，並酒測值高達204.6MG/DL，經換算呼氣值為1.023M G/L，
    原告不爭執死者就系爭車禍發生有過失。
(三)、原告朱惠瑩已支出喪葬費用135,700 元。
(四)、被告已支付50,000元予原告朱惠瑩。
(五)、原告朱惠瑩係死者之配偶，76年3 月3 日生、原告錢彥均係
    死者之子女，97年6 月16日生、原告錢鍾金蓮係死者之母親
    ，54年3 月1 日生，有四名子女其中一名子女為90年5 月14
    日生，其餘三名子女均已成年。
四、兩造爭點：
(一)、被告就系爭車禍之發生有無過失？如有，與死者之過失比例
    為何？
(二)、原告朱惠瑩是否不能維持生活而無謀生能力？原告請求被告
    賠償扶養費有無理由？如有，其數額應為何？原告朱惠瑩所
    請求之精神慰撫金1,000,000 元，是否合理妥適？
(三)、原告錢彥均請求被告賠償扶養費有無理由？如有，其數額應
    為何？原告錢彥均所請求之精神慰撫金1,000,000 元，是否
    合理妥適？
(四)、原告錢鍾金蓮是否不能維持生活？原告請求被告賠償扶養費
    有無理由？如有，其數額應為何？原告錢鍾金蓮所請求之精
    神慰撫金1,000,000 元，是否合理妥適？
(五)、原告朱惠瑩、錢彥均、錢鍾金蓮依據侵權行為法律關係所得
    請求被告為損害賠償之範圍及數額應為何？
五、法院之判斷：
(一)、被告就系爭車禍之發生有無過失？如有，與死者之過失比例
    為何？
  1.按損害賠償之債，以有損害之發生及有責任原因之事實，並
    二者之間，有相當因果關係為成立要件。故原告所主張損害
    賠償之債，如不合於此項成立要件者，即難謂有損害賠償請
    求權存在。且所謂相當因果關係，係指依經驗法則，綜合行
    為當時所存在之一切事實，為客觀之事後審查，認為在一般
    情形下，有此環境、有此行為之同一條件，均可發生同一之
    結果者，則該條件即為發生結果之相當條件，行為與結果即
    有相當之困果關係。反之，若在一般情形上，有此同一條件
    存在，而依客觀之審查，認為不必皆發生此結果者，則該條
    件與結果並不相當，不過為偶然之事實而已，其行為與結果
    間即無相當因果關係，不能僅以行為人就其行為有故意過失
    ，即認該行為與損害間有相當因果關係。最高法院98年度台
    上字第673 號著有判決可資參照。侵權行為所發生之損害賠
    償請求權，以有故意或過失不法侵害他人權利為其成立要件
    ，若其行為並無故意或過失，即無賠償之可言（最高法院17
    年上字第35號、49年台上字第2323號判例意旨參照）。因故
    意或過失不法侵害他人權利，應負侵權行為損害賠償責任者
    ，須行為人具備故意或過失之主觀要件，且其行為須係不法
    ，如行為人之行為有阻卻「不法」事由者，亦得免其責任。
    惟所謂阻卻不法事由，與欠缺故意或過失，兩者不同，前者
    為客觀要件，後者為主觀要件（最高法院99年台上字第2447
    號裁判意旨參照）。侵權行為損害賠償責任，除行為人之行
    為具不法性、被害人受有損害外，尚須以行為人之不法行為
    與被害人所受損害間具有相當因果關係為其成立要件（最高
    法院98年台上字第1452號裁判意旨參照）。故侵權行為之成
    立，除構成要件、違法性、行為與損害間有相當因果關係之
    外，就民法第184條第1項前段言尚須侵害行為係出於故意或
    過失。
  2.原告主張被告就系爭車禍之發生有過失，提出臺灣省竹苗區
    車輛行車事故鑑定委員鑑定意見書為證，然查，本件車禍經
    臺灣新竹地方法院檢察署檢察官送臺灣省車輛行車事故覆議
    鑑定委員會鑑定結果，該覆議鑑定委員會分析跡證與研析認
    ：「1.查肇事地點為未劃分向標線狹路（路寬5.5 公尺）路
    段、直路（警方註記，惟依肇事路況照片顯示，碰撞地點前
    往竹東方向為呈右彎）、視距良好。二車對向行駛，錢車（
    指被害人駕駛車輛）沿南清公路由西（竹東）往東（五峰）
    方向行駛，羅車（指被告駕駛車輛）則由東（五峰）往西（
    竹東）方向行駛，行經未劃分向線或分向限制線路段，均應
    靠右行駛。2.錢君嚴重酒精濃度過量（血液中酒精濃度直為
    204.6MG/DL，超出標準值甚多，影響其駕駛之判斷力及注意
    力）駕車經肇事地未劃方向標線狹路左彎路段，疏未在遵行
    行向道路中心處右側範圍內行駛，反而偏左行駛與對向之羅
    車右前發生對撞肇事。3.羅君駕車經肇事地未劃分向標線狹
    路路段（右彎前），在遵行行向道路中心處右側範圍內行駛
    ，突遇錢車偏左駛入其行向行駛範圍內，難以防範。（佐證
    資料：警繪現場圖、應訊筆錄、照片（相344 號卷）。依肇
    事地確切路況、二車受損部位及肇事後停於現場相關位置與
    碎落物、血跡、羅車遺留之煞車痕走向位置研析認定。）」
    因而覆議鑑定意見認：1.錢思傑嚴重酒精濃度過量駕駛重機
    車，行經未劃分向標線狹路路段，未靠右（偏左）行駛，為
    肇事原因。其無照及未戴安全帽駕車，有違規定。2.羅金春
    無肇事因素。其駕駛無牌照之拼裝車有違規定。有臺灣省車
    輛行車事故覆議鑑定委員會99年11月2 日覆議字第09962042
    04號函文及函附覆議字第991460號覆議意見書可憑。經本院
    依職權調閱臺灣新竹地方法院檢察署99年度偵字第7198號偵
    查卷審認無訛。
  3.又本件經原告聲請送國立澎湖科技大學再為鑑定，依國立澎
    湖科技大學鑑定意見書記載：一、兩車接近過程推論(一)拼裝
    車接近速度推估：由事故現場圖及照片（參見相驗卷第12頁
    、55-57 頁）可知，現場拼裝車遺留有煞車痕，其長度約為
    6.1 公尺，可推估拼裝車接近事故地點之速度約為35.2公里
    / 小時，顯示拼裝車並未超速（未劃設車道線、行駛方向線
    道路限速40公里/ 小時）。(二)兩車碰撞地點、角度及行進軌
    跡之推估：由事故現場照片（參見相驗卷第19-28 頁）可知
    ，拼裝車右前車燈破裂掉落，其下方之小燈（霧燈）並脫落
    懸吊，而車之右前保險桿表面有垂直條狀之刮擦痕，故其車
    損集中於右前角落，另拼裝車於路面上留下鮮明之煞車痕，
    其長度約有6.1 公尺（參見相驗卷第12頁）。機車之車頭嚴
    重破裂毀損，且有向後彎曲之現象（明顯被撞擊擠壓往後）
    ，而其右側腳踏墊右緣明顯破裂損毀。另前輪輪圈亦有往後
    凹陷之現象，車殼亦多處破裂毀損掉落。再者，機車與拼裝
    車之散落物，明顯集中於道路之右側（即拼裝車行駛方向之
    路面上），地面上（靠右側之道路邊線：就拼裝車之行車方
    向而言）留有機車騎士倒地後之血跡（頭部鈍力損傷，參見
    相驗卷第29、44頁）。由上述兩車之車損可知，機車之撞擊
    點位於前車頭，而拼裝車位於其右前角落靠右側車燈附近。
    而兩車之碰撞地點，即位於停止的拼裝車之右前角落位置。
    依據兩車之碰撞地點，將兩車之車損位置加以擬合可得知，
    兩車碰撞瞬間之相對位置及角度如圖2 所示。進一步可由兩
    車之衝擊方位推估其行進之軌跡如下圖3 所示。由圖3 可知
    ，機車乃於行經彎道後，靠左側路面行駛。拼裝車原行駛於
    道路之右側，有向左側閃避並採取緊急煞車之行為，但煞車
    不及撞擊前方靠左側直行之機車。(三)拼裝車反應過程之推論
    ：由拼裝車在路面上遺留之煞車痕長度約有6.1 公尺，可推
    估其接近之行車速度約為35.2公里/ 小時（9.77公尺/ 秒）
    ，而煞車過程所歷經之時間約為1.246 秒，其計算如下：一
    般駕駛人之認知反應時間較長者約為2.5 秒，故若拼裝車煞
    車前之認知時間為0.5～1秒，其運行之距離約有4.885（0.5
    *9.77 ）～9.77（1*9.77）公尺，再加上（煞車）反應時間
    約1.246秒，其行駛距離約6.1公尺，可推估拼裝車在離碰撞
    地點前約1.746（0.5+1.246）～2.246（1+1.246）秒時發現
    機車之接近，其離碰撞點約有15.2（4.88+6.1+4.2）～20（
    9.7+6.1+4.2 ）公尺。此時，機車之（相對）位置離碰撞地
    點約有24.2（1.746*13.88 ）～31.2（2.24 6*13.88）公尺
    （假定機車之車速為50公里/小時（13.88 公尺/秒）），如
    圖3所示。由圖3可知，碰撞地點離彎道約為20公尺，而且拼
    裝車行駛於靠右側路面，發現機車時，兩車之間隔距離約有
    40～50公尺之遠（因當時天候良好，視線清楚，故此距離在
    一般人之明視距離範圍內），駕駛人有按鳴喇叭，並採取閃
    避及煞車之行為（參見相驗卷第5 頁）。相對地，機車騎士
    亦可看到拼裝車之接近，且亦有足夠之時間（約1.746～2.2
    5 秒）加以認知反應，然其仍依左側路面行駛，顯未注意車
    前狀況（與飲酒過量有關）。二、事故過程之推論：由上述
    兩車接近過程推論結果，可知兩車之碰撞過程可簡述如下：
    拼裝車原行駛於由東北往西南（往竹東）方向之右側車道，
    在接近碰撞地點前，見機車過彎後直線行駛於其左側路面（
    由西南往東北；往五峰方向），先向左側閃避，並採取緊急
    煞車之行為，然煞車不及直接與機車產生正面碰撞，撞擊後
    ，兩車上之掉落物散落於拼裝車行駛之右側路面上。機車騎
    士被撞後往後飛行約5.2 公尺落地，並留下血跡一片於其行
    駛之左側路面靠道路邊線上。三、事故原因及責任歸屬：由
    上述之兩車肇事過程可知，機車騎士飲酒過量（酒測值：20
    4.6MG/dl（呼氣值:1.023mg/l）；參見相驗卷第8 、14、17
    頁）、未戴安全帽（參見相驗卷第14頁）），且無照駕駛（
    參見相驗卷第14頁），於過彎後行駛於靠左側路面（未行駛
    於其右側之路面），未注意車前狀況導致事故發生，明顯違
    反道路交通安全規則第95條第1 項：「汽車除行駛於單行道
    或指定行駛於左側車道外，在未劃分向線或分向限制線之道
    路，應靠右行駛。…」、第94條第3 項：「…汽車行駛時，
    駕駛人應注意車前狀況及兩車併行之間隔，並隨時採取必要
    之安全措施。」、第50條第1 項：「…未領取駕駛執照前，
    不得駕駛汽車（包括機器腳踏車）。…」、第88條第2 項：
    「…機器腳踏車駕駛人及附載座人應依下列規定配戴安全帽
    。…」、第114條第1項第2 款：「汽車駕駛人有下列情形之
    一者不得駕駛：…二、飲用酒類或其他類似物後其吐氣所含
    酒精濃度超過0.25毫克或血液中酒精濃度超過百分之0.05以
    上。…」之規定。而拼裝車行駛於道路上，明顯違反道路交
    通管理規則第8 條：「汽車牌照包括號牌…為行車之許可憑
    證，…」之規定。故本案事故責任之歸屬如下：1.錢思傑飲
    酒過量駕駛重機車，行經未劃設行車分向標線路段，未靠右
    行駛且未注意車前狀況，為肇事原因。其無照及未戴安全帽
    駕車，有違規定。2.羅金春無肇事因素，但其駕駛無牌照之
    拼裝車，有違規定。
  4.參酌臺灣省竹苗區車輛行車事故鑑定委員鑑定意見雖認被告
    駕駛無照拼裝車違規於車道上行駛，未充分注意車前狀況，
    為肇事次因，然而臺灣省車輛行車事故覆議鑑定委員會依肇
    事地確切路況、二車受損部位及肇事後停於現場相關位置與
    碎落物、血跡、羅車遺留之煞車痕走向位置研析認定，羅車
    （即被告）駕車經肇事地未劃分向標線狹路路段（右彎前）
    ，在遵行行向道路中心處右側範圍內行駛，而錢思傑嚴重酒
    精濃度過量駕車經肇事地未劃方向標線狹路左彎路段，疏未
    在遵行行向道路中心處右側範圍內行駛，反而偏左行駛與對
    向之羅車右前發生對撞肇事。又國立澎湖科技大學鑑定意見
    書則依一、兩車接近過程推論(一)拼裝車接近速度推估：由事
    故現場圖及照片可知，現場拼裝車遺留有煞車痕，其長度約
    為6.1 公尺，可推估拼裝車接近事故地點之速度約為35.2公
    里/ 小時，顯示拼裝車並未超速（未劃設車道線、行駛方向
    線道路限速40公里/ 小時）。(二)兩車碰撞地點、角度及行進
    軌跡之推估：由事故現場照片可知，拼裝車右前車燈破裂掉
    落，其下方之小燈（霧燈）並脫落懸吊，而車之右前保險桿
    表面有垂直條狀之刮擦痕，故其車損集中於右前角落，另拼
    裝車於路面上留下鮮明之煞車痕，其長度約有6.1 公尺。機
    車之車頭嚴重破裂毀損，且有向後彎曲之現象（明顯被撞擊
    擠壓往後），而其右側腳踏墊右緣明顯破裂損毀。另前輪輪
    圈亦有往後凹陷之現象，車殼亦多處破裂毀損掉落。機車與
    拼裝車之散落物，明顯集中於道路之右側（即拼裝車行駛方
    向之路面上），地面上（靠右側之道路邊線：就拼裝車之行
    車方向而言）留有機車騎士倒地後之血跡。由上述兩車之車
    損可知，機車之撞擊點位於前車頭，而拼裝車位於其右前角
    落靠右側車燈附近。而兩車之碰撞地點，即位於停止的拼裝
    車之右前角落位置。推知機車乃於行經彎道後，靠左側路面
    行駛。拼裝車原行駛於道路之右側，有向左側閃避並採取緊
    急煞車之行為，但煞車不及撞擊前方靠左側直行之機車。(三)
    拼裝車反應過程之推論：由拼裝車在路面上遺留之煞車痕長
    度約有6.1 公尺，可推估其接近之行車速度約為35.2公里/
    小時（9.77公尺/ 秒），而煞車過程所歷經之時間約為1.24
    6 秒，碰撞地點離彎道約為20公尺，而且拼裝車行駛於靠右
    側路面，發現機車時，兩車之間隔距離約有40～50公尺之遠
    （因當時天候良好，視線清楚，故此距離在一般人之明視距
    離範圍內），駕駛人有按鳴喇叭，並採取閃避及煞車之行為
    。相對地，機車騎士亦可看到拼裝車之接近，且亦有足夠之
    時間（約1.746 ～2.25秒）加以認知反應，然其仍依左側路
    面行駛，顯未注意車前狀況（與飲酒過量有關）。二、事故
    過程之推論：由上述兩車接近過程推論結果，可知兩車之碰
    撞過程可簡述如下：拼裝車原行駛於由東北往西南（往竹東
    ）方向之右側車道，在接近碰撞地點前，見機車過彎後直線
    行駛於其左側路面（由西南往東北；往五峰方向），先向左
    側閃避，並採取緊急煞車之行為，然煞車不及直接與機車產
    生正面碰撞，撞擊後，兩車上之掉落物散落於拼裝車行駛之
    右側路面上。機車騎士被撞後往後飛行約5.2 公尺落地，並
    留下血跡一片於其行駛之左側路面靠道路邊線上。以上二鑑
    定意見均已就被告及錢思傑二車受損部位及肇事後停於現場
    相關位置與碎落物、血跡、被告之車遺留之煞車痕走向位置
    等一切跡證詳加研判鑑定，該二鑑定意見認定亦相符，足認
    被告行駛於靠右側路面，有按鳴喇叭並採取閃避及煞車之行
    為，而當時天候良好，視線清楚，被告發現錢思傑騎乘之機
    車時，兩車之間隔距離約有40至50公尺，錢思傑亦可看到拼
    裝車之接近，且亦有足夠之時間加以認知反應，然其仍依左
    側路面行駛，顯因飲酒過量未注意車前狀況。則被告已充分
    注意車前狀況並採取閃避及警告措施，是縱認本件被告駕駛
    無牌照之拼裝車違規在車道上行駛，有道路交通管理處罰條
    例第12條第2 款違規情形，惟亦核與本件車禍之發生，尚無
    相當因果關係存在。又被告業經臺灣新竹地方法院檢察署檢
    察官以99年度偵字第7198號不起訴處分，經告訴人聲請再議
    ，由臺灣高等法院檢察署檢察長以再議無理由駁回，亦有前
    開不起訴處分書及臺灣高等法院檢察署100 年度上聲議字第
    3856號處分書足憑。是以臺灣省竹苗區車輛行車事故鑑定委
    員會鑑定意見書認：被告駕駛無照拼裝車違規於車道上行駛
    ，未充分注意車前狀況，為肇事次因云云，並不足採。原告
    猶執臺灣省竹苗區車輛行車事故鑑定意見書鑑定意見，主張
    被告對於本件車禍之發生，為有過失云云，不足為憑。
(二)、綜上以觀，被告於本件車禍之發生，已盡其注意義務，並無
    故意或過失之有責事實，原告主張被告應負過失侵權行為責
    任，即屬無據，應予駁回。（其餘關於損害賠償金額之爭點
    ，本院亦毋庸再予審酌，附此說明）。
六、綜上所述，原告主張依侵權行為法律關係，請求被告應給付
    原告朱惠瑩1,300,520 元、原告錢彥鈞614,348 元、原告錢
    鍾金蓮624,680 元及均自起訴狀繕本寄送對造次日起至清償
    日止，按週年利率百分之5 計算之利息，為無理由，應予駁
    回。原告之訴既無理由，則其假執行之聲請亦失所附麗，併
    予駁回。
七、本件事證已臻明確，兩造其餘攻擊、防禦方法及未經援用之
    證據，經本院審酌後認對判決結果不生影響，爰不一一論列
    ，附此敘明。
據上論結，本件原告之訴為無理由，依民事訴訟法第第78條，判
決如主文。
中    華    民    國   100    年    9     月    21    日
                  民事第一庭    法  官  林麗玉
以上正本係照原本作成。
如對本判決上訴，須於判決送達後 20 日內向本院提出上訴狀。
如委任律師提起上訴者，應一併繳納上訴審裁判費。
中    華    民    國   100    年    9     月    21    日
                                書記官  鄧雪怡